ACORDAO-COMPLETO-2514719

ACÓRDÃO 2913/2021 ATA 47/2021 - PLENÁRIO

VISTOS, relatados e discutidos estes embargos de declaração opostos por Ana Lúcia Braga de Araújo em face do Acórdão 2347/2020-TCU-Plenário, que julgou irregulares suas contas especiais e lhe imputou o recolhimento de débitos e o pagamento de multa em decorrência de sobrepreço apontado no Contrato 2004/224, celebrado entre o Banco da Amazônia S. A. e a empresa Cobra Tecnologia S. A.
ACORDAM os Ministros do Tribunal de Contas da União, reunidos em sessão de Plenário, ante as razões expostas pelo relator e com fundamento no art. 34 da Lei 8.443/1992, em:
9.1. conhecer dos embargos de declaração opostos por Ana Lúcia Braga de Araújo e rejeitá-los;
9.2. remeter os autos ao relator dos recursos de reconsideração interpostos em face do Acórdão 2347/2020-TCU-Plenário.

Embargos de declaração em face de acórdão que julgou irregulares as contas especiais da embargante e lhe imputou o recolhimento de débitos e o pagamento de multa, em decorrência de sobrepreço apontado em contrato celebrado para implantação do Projeto de Excelência Tecnológica.

Banco da Amazônia S.A.

3. Embargante: Ana Lúcia Braga de Araújo (XXX.518.927-XX)

13.1. Ministros presentes: Ana Arraes (Presidente), Walton Alencar Rodrigues, Benjamin Zymler, Aroldo Cedraz, Raimundo Carreiro, Bruno Dantas, Vital do Rêgo e Jorge Oliveira (Relator).
13.2. Ministros-Substitutos presentes: Augusto Sherman Cavalcanti, Marcos Bemquerer Costa, André Luís de Carvalho e Weder de Oliveira.

JORGE OLIVEIRA

Ministra Ana Arraes

Por meio do Acórdão 2347/2020-TCU-Plenário (Relatora Ministra Ana Arraes) o Tribunal julgou irregulares as contas especiais de Álvaro Chaves de Lemos, Ana Lúcia Braga de Araújo, Evandro Bessa de Lima Filho, Francisco Serafim de Barros, João Batista de Melo Bastos, José Carlos Rodrigues Bezerra, Mâncio Lima Cordeiro, Milton Barbosa Cordeiro, Walter Raimundo Lima Franco e Cobra Tecnologia S. A. e os condenou ao recolhimento de débitos e ao pagamento de multas (peça 158) . A irregularidade das contas foi motivada pela existência de superfaturamento em contrato celebrado entre o Banco da Amazônia S. A. e a empresa Cobra Tecnologia S. A. para implantação do Projeto de Excelência Tecnológica.
2.	Os responsáveis opuseram embargos de declaração ao Acórdão 2347/2020-TCU-Plenário (peças 174, 176 e  215) , os quais foram conhecidos e rejeitados por meio do Acórdão 2926/2020-TCU-Plenário (peça 216) . Este aresto, no entanto, deixou de apreciar os aclaratórios apresentados por Ana Lúcia Braga de Araújo.
3.	Em momento posterior, BB Tecnologia e Serviços S. A. (antiga Cobra Tecnologia S. A.) e Álvaro Chaves de Lemos, Evandro Bessa de Lima Filho, Francisco Serafim de Barros, Milton Barbosa Cordeiro, Walter Raimundo Lima Franco, João Batista de Melo Bastos, José Carlos Rodrigues Bezerra e Mâncio Lima Cordeiro interpuseram recursos de reconsideração em face do Acórdão 2347/2020-TCU-Plenário (peças 219 e 231) , conhecidos por despacho do relator ad quem (Ministro Benjamin Zymler, peça 241) . Ato contínuo, a Secretaria de Recursos (Serur) elaborou instrução de mérito dos recursos de reconsideração e a remeteu ao relator ad quem, que destacou a existência de embargos de declaração ainda não apreciados e remeteu os autos a meu gabinete, uma vez que assumi os processos de relatoria da Ministra Ana Arraes (peça 314) .
4.	Ana Lúcia Braga de Araújo invocou, em síntese, a existência de "omissão e contradição do julgado à decisão prolatada no Acórdão 763/2015-TCU-Plenário, em reforma ao Acórdão 3126/2012-TCU-Plenário, que reconheceu a boa fé da embargante no processo que culminou com a contratação da empresa Cobra Tecnologia S. A." Arguiu que foi condenada sob o argumento de que inexistiria, nos autos, "elementos que demonstrem a boa-fé dos responsáveis ou a ocorrência de outras excludentes de culpabilidade", mas que o Acórdão 763/2015-TCU-Plenário teria concluído pela "inexistência de dolo, má-fé, intenção malévola de prejudicar a administração pública ou propósito de beneficiar terceiros". A deliberação divergente do entendimento firmado no Acórdão 763/2015-TCU-Plenário justificaria a atribuição de efeitos infringentes aos embargos e ensejaria a alteração do mérito firmado pelo Acórdão 2347/2020-TCU-Plenário.
5.	Na sequência de seu extenso arrazoado, passou a discorrer sobre os fatos tratados nestes autos, historiando a situação então vivida pelo Basa à época da contratação e sua participação naquele processo, adentrando o mérito da questão.
6.	Por fim, aduziu que o acórdão embargado se omitiu "no exame do documento 'Relatório de Justificativas Técnicas para Contratação de Empresa Integradora de Sistemas Informatizados'", afirmando que aquela peça, que fundamentou sua responsabilização, não serviu de base para assinatura dos 6º e 14º Termos Aditivos. Tais instrumentos teriam se ancorado em estudos técnicos e justificativas próprios, formulados após seu desligamento do Banco, e desta forma eventuais prejuízos deles decorrentes não lhe poderiam ser imputados 
	É o Relatório.

Eth Cordeiro de Aguiar (15.216 OAB/DF).

Não atuou

EMBARGOS DE DECLARAÇÃO EM TOMADA DE CONTAS ESPECIAL. AUSÊNCIA DE OBSCURIDADE, OMISSÃO OU CONTRADIÇÃO. CONHECIMENTO. REJEIÇÃO.

TOMADA DE CONTAS ESPECIAL (TCE)

não atuou

Trata-se de embargos de declaração opostos por Ana Lúcia Braga de Araújo em face do Acórdão 2347/2020-TCU-Plenário (Relatora Ministra Ana Arraes) , que julgou irregulares suas contas especiais e lhe imputou o recolhimento de débitos e o pagamento de multa pela existência de sobrepreço no Contrato 2004/224, celebrado entre o Banco da Amazônia S. A. (Basa) e a empresa Cobra Tecnologia S. A. com o objetivo de implantar o Projeto de Excelência Tecnológica do Basa. A tomada de contas especial foi instaurada por força do comando contido no subitem 9.15 do Acórdão 3126/2012-TCU-Plenário, exarado no TC Processo 019.534/2006-0.
2.	A embargante sustentou a existência de omissão e contradição entre os fundamentos do acórdão condenatório e o que foi consignado no Acórdão 763/2015-TCU-Plenário (Relator Ministro Raimundo Carreiro) , que reformou o Acórdão 3126/2012-TCU-Plenário (TC Processo 019.534/2006-0) e que teria concluído, em relação à sua atuação, pela "inexistência de dolo, má-fé, intenção malévola de prejudicar a administração pública ou propósito de beneficiar terceiros". Arguiu, ademais, que houve omissão em relação ao exame do documento intitulado "Relatório de Justificativas Técnicas para Contratação de Empresa Integradora de Sistemas Informatizados", por ela subscrito, uma vez que, em seu entender, aquele documento não teria fundamentado a assinatura dos 6º e 14º termos aditivos, não sendo cabível, portanto, lhe imputar qualquer responsabilidade por prejuízos trazidos por aqueles ajustes.
3.	Conheço dos embargos, em face do atendimento aos requisitos de admissibilidade especificados no art. 34 da Lei 8.443/1992.
4.	No mérito, não existem as omissões e contradições apontadas.
5.	Iniciando pelo primeiro dos argumentos, observo que a questão suscitada é insuscetível de discussão em sede de embargos declaratórios, uma vez que os vícios de obscuridade, omissão ou contradição arguidos nessas vias estreitas devem advir, ou ser intrínsecos, ao próprio julgado, prejudicando sua compreensão. Nessa linha, a jurisprudência é firme em proclamar que não cabe, em embargos de declaração, invocar possíveis contradições entre a deliberação embargada e outros julgados. No caso em tela, foi invocado possível antagonismo entre as conclusões do acórdão embargado e aquelas constantes do Acórdão 763/2015-TCU-Plenário, o que claramente não qualifica a controvérsia como uma questão a ser resolvida por meio desta modalidade recursal.
6.	De toda sorte e apenas por amor ao debate, acrescento que o ponto invocado é idêntico àquele apontado por outros agentes igualmente responsabilizados pelo Acórdão 2347/2020-TCU-Plenário, também em sede de embargos declaratórios, os quais foram rejeitados pela Relatora por meio do Acórdão 2926/2020-TCU-Plenário. Para que não pairem dúvidas, transcrevo, a seguir, excertos dos embargos opostos por aqueles responsáveis e a análise efetuada pela Relatora no voto condutor do aludido Acórdão 2926/2020-TCU-Plenário:
	Argumentos:
	"Muito embora a ilustre Relatora, acolhendo a manifestação da unidade técnica, tenha asseverado que o Acórdão em epígrafe não discutiu a responsabilidade pelo débito, percebe-se que o que se decidiu naquele momento, tem relação direta com o objeto da presente decisão, não podendo, portanto, dissociar-se. 
	Nesse sentido, reside contradição na afirmação da Relatora que inexiste nos autos elementos que demonstrem a boa-fé dos responsáveis ou a ocorrência de outras excludentes de culpabilidade (item 41 do voto) . 
	É contraditória a premissa quando cotejada com relatório de instrução dos autos do TC Processo 019.534/2006-0, que serviu de fundamento para voto constante do Acórdão 3.126/2012 e que origina a TCE. 
	Naquela oportunidade, entenderam os auditores, entendimento este recepcionado pelo ilustre Relator do Acórdão, que os gestores, ante o que se depreende dos autos, agiram sem intenção malévola de prejudicar a Administração Pública ou com o propósito de beneficiar terceiros (...) , o BASA acreditava, realmente, que a contratação da COBRA era a melhor solução, que os resultados seriam positivos. 
	Ora, partindo da ilação que o Banco instaurou a TCE a partir de determinação constante do Acórdão 3126/2012-TCU-Plenário, onde se concluiu, de forma inequívoca, que os gestores não agiram com dolo ou má-fé, muito pelo contrário, há uma afirmação clara no sentido de reconhecimento da BOA-FÉ, não se concebe que agora passem estes a terem reconhecida a má-fé. 
	Há, portanto, manifesta contradição. Os desdobramentos de um cumprimento de um Acórdão não podem colidir com os seus fundamentos de validade, especialmente quando exaurida à instância administrativa. 
	Veja que o Acórdão 3.126/2012 é que estabelece a obrigação ao Banco de glosar o sobrepreço ou instaurar à TCE visando a recomposição de seu patrimônio. Se nele concluiu-se que houve boa-fé dos gestores, não pode seu apêndice (justamente a TCE) entender de forma diversa, visto que não são ações desconectadas, têm relação direta. 
	Sendo assim, resta contraditório o Acórdão embargado nesse aspecto, fato que gera extrema insegurança jurídica e coloca em dúvida a autoridade das decisões dessa Colenda Corte, com a devida vênia."
	Voto da Relatora:
	"15. Não há tais contradições. Os responsáveis repetem argumentação já avaliada no acórdão recorrido, com o propósito de rediscutir o mérito. Cito trechos do voto da decisão embargada afetos ao assunto:
	'14. Esclareço que, no âmbito do Acórdão 3126/2012-TCU-Plenário, não se discutiu a responsabilidade pelo débito. Aliás, naquele momento, nem se tratava de débito, pois o próprio acórdão determinara a retenção do sobrepreço apurado no âmbito do Contrato 2004/224. Acaso o valor do sobrepreço tivesse sido retido, não haveria que se falar em débito, nem tampouco se apurariam responsabilidades. Portanto, improcedente a afirmação de que a citada decisão concluiu ser somente a empresa Cobra responsável pelo débito ou pelo sobrepreço. Assim, uma vez que não foi possível fazer a retenção deste último, pela ausência de saldo no contrato, e que a Cobra Tecnologia S.A. não restituiu voluntariamente os valores, o sobrepreço apurado se converte em superfaturamento, gerando, portanto, débito, cuja responsabilidade deve ser apurada.
	15. Com relação ao argumento de que somente a Cobra Tecnologia S.A. seria responsável pelo superfaturamento apurado, a afirmação não procede. A execução do contrato com a referida empresa somente foi possível em razão da assinatura aposta pelos responsáveis no documento e nos respectivos termos aditivos, bem como pelo fato de, durante o processo de contratação, ter sido exarado o Relatório de Justificativas Técnicas para Contratação de Empresa Integradora de Sistemas Informatizados, que consignou a aprovação dos preços propostos pela empresa, julgando-os aceitáveis e vantajosos para a Administração, subsidiando a celebração do Contrato 2004/224.
	16. No que concerne à solidariedade, a Lei Orgânica do Tribunal de Contas da União (Lei 8.443/1992) traz a previsão expressa em seu artigo 16:
	'Art. 16. As contas serão julgadas:
	(...) 
	III - irregulares, quando comprovada qualquer das seguintes ocorrências:
	(...) 
	§ 2° Nas hipóteses do inciso III, alíneas c e d deste artigo, o Tribunal, ao julgar irregulares as contas, fixará a responsabilidade solidária:
	a) do agente público que praticou o ato irregular, e
	b) do terceiro que, como contratante ou parte interessada na prática do mesmo ato, de qualquer modo haja concorrido para o cometimento do dano apurado.'
	17. Portanto, via de regra, no caso de dano ao erário decorrente de execução de contrato, há solidariedade entre os agentes públicos que derem causa a débito e a empresa contratada, de sorte que não procede o argumento dos responsáveis de que é necessária a comprovação de má-fé ou dolo."
7.	O segundo dos argumentos também não merece prosperar. É inequívoco que o acórdão condenatório formulou juízo de valor a partir dos diversos elementos comprobatórios constantes dos autos, entre eles o "Relatório de Justificativas Técnicas para Contratação de Empresa Integradora de Sistemas Informatizados", avaliando seus reflexos em relação à assinatura do contrato inicial e de seus aditivos. Prova disso é o acolhimento das defesas apresentadas pelos agentes responsáveis pela assinatura do 14º Termo Aditivo, sob a compreensão de que eles teriam buscado manter o equilíbrio econômico-financeiro do Contrato 2004/224 a partir da equação inicialmente pactuada, ou seja, mediante a repetição dos preços praticados no ano anterior, decorrentes, exatamente, do referido "Relatório de Justificativas Técnicas". Esse, aliás, foi o motivo de sua condenação pelos débitos decorrentes daqueles aditivos: o pressuposto de que eles foram assinados sob as mesmas premissas adotadas na contratação inicial.
8.	O documento questionado pela embargante foi, portanto, analisado. Não existe qualquer omissão em relação à avaliação da prova. O que se percebe é a nítida intenção da embargante de ver rediscutido o juízo então formulado. Essa postulação, no entanto, somente é cabível mediante a utilização do remédio processual adequado, qual seja o recurso de reconsideração. 
	Ante o exposto, VOTO pela adoção da minuta de acórdão que submeto a este Colegiado.
TCU, Sala das Sessões, em 1 de dezembro de 2021.
JORGE OLIVEIRA 
Relator